臺灣臺北地方法院交通事件裁定　　　 100年度交聲字第510號
原處分機關　交通部公路總局臺北區監理所基隆監理站
異　議　人
即受處分人　羅文綺
上列受處分人因違反道路交通管理處罰條例案件，對於交通部公
路總局臺北區監理所基隆監理站中華民國99年11月3 日所為之裁
決（基監字第裁42-ZFP054523號）聲明異議，本院裁定如下：
    主  文
原處分撤銷，發回交通部公路總局臺北區監理所基隆監理站。
    理  由
一、原處分意旨略以：異議人即受處分人羅文綺所有之車牌號碼
    3B-1290號自用一般小客車，於民國99年3月5日下午4時30分
    許，行經國道高速公路樹林收費站之電子收費車道時，有汽
    車行駛於應繳費之公路不依規定繳費之行為，未依規定扣款
    ，經通知補繳欠費仍逾期未繳，為警逕行製單舉發（公警局
    交字第ZFP054523號），爰依道路交通管理處罰條例第27 條
    第1項規定，裁處受處分人罰鍰新臺幣（以下同）4,500元。
二、異議意旨略以：異議人從未接獲遠通電收公司「扣款未成功
    」之任何書面或電話通知，且異議人於接獲裁決書後即向該
    公司洽詢並聲明異議表示，其客服人員並回覆依系統資料顯
    示異議人於違規被舉發之當日行經樹林、龍潭收費站均未扣
    款成功，可能是機器收訊不良，並要求異議人立即繳入欠費
    80元，以利後續銷案事宜，故異議人認為本案當時應已終了
    ；又異議人前於96年10月30日即辦理變更汽車駕照地址為臺
    北市○○區○○街44-1號3 樓，然處分機關卻未將電子收費
    扣款未成功之催繳通知單及舉發單合法送達於前址，僅將「
    基監字第裁42-ZFP054523號」裁決書於99年11月 3日送達於
    該址，實有違常理，因認本案之舉發根本未經合法送達，爰
    提起異議等語。
三、按汽車行駛於應繳費之公路、橋樑、隧道或輪渡，不依規定
    繳費者，處汽車所有人或駕駛人3,000元以上6,000元以下罰
    鍰，並追繳欠費；而汽車駕駛人之行為有行經設有收費站之
    道路，不依規定停車繳費，當場不能或不宜攔截製單舉發者
    ，得逕行舉發；且第一項逕行舉發，應記明車輛牌照號碼、
    車型等可資辨明之資料，以汽車所有人為被通知人製單舉發
    ；道路交通管理處罰條例第7條之2第1項第6款、第4 項、第
    27條第1 項定有明文。次按處理違反道路交通管理事件，有
    關文書送達之程序，依行政程序法之規定，違反道路交通管
    理事件統一裁罰基準及處理細則第五條定有明文；又書面之
    行政處分，應送達相對人，並自送達相對人起，依送達之內
    容對其發生效力，行政程序法100條第1項前段、第110 條第
    1 項分別定有明文。又按用路人不依規定繳費，營運單位應
    依國道高速公路局查明之車籍資料，製發「補繳通行費及作
    業處理費通知單」，追繳通行費並加收作業處理費用；用路
    人應依「補繳通行費及作業處理費通知單」所列金額及繳費
    期限完成補繳，逾補繳期限截止日未繳納者，依法舉發，交
    通部臺灣區○道○○○路局電子收費申裝及欠費追繳作業注
    意事項第13條第2項、第17 條亦定有明文。復按處理違反道
    路交通管理事件，有關文書送達之程序，依行政程序法之規
    定；送達，於應受送達人之住居所、事務所或營業所為之；
    於應送達處所不獲會晤應受送達人時，得將文書付與有辨別
    事理能力之同居人、受僱人或應送達處所之接收郵件人員；
    送達不能依前二條規定為之者，得將文書寄存送達地之地方
    自治或警察機關，並作送達通知書兩份，一份黏貼於應受送
    達人住居所、事務所、營業所或其就業處所門首，另一份交
    由鄰居轉交或置於該送達處所信箱或其他適當位置，以為送
    達；前項情形，如係以郵務人員為送達人者，得將文書寄存
    於附近之郵政機關，違反道路交通管理事件統一裁罰基準及
    處理細則第5條、行政程序法第72第1項、第73條第1 項及第
    74條第1項、第2項亦分別定有明文。再按依行政程序法第74
    條第1項規定所為之寄存送達，並未準用民事訴訟法第138條
    第2 項規定，自應於寄存送達當日即生送達之效力（臺灣高
    等法院暨所屬法院97年法律座談會刑事類提案第42號審查意
    見、司法院釋字第667號解釋參照）。
四、經查：
（一）本件異議人於前揭時地，駕駛前開車輛，行經電子收費車
      道未依規定繳納通行費一節並不爭執，復有卷附之行政訴
      訟異議狀、高速公路局委託遠通電收公司辦理電子收費業
      務送達證書（高速公路通行費催繳通知單）、交通部公路
      總局臺北區監理所基隆監理站99年11月3日基監字第裁42-
      ZFP054523號裁決書各一份在卷可佐，堪可信憑。
（二）按汽車所有人名稱、住所等如有變更，應向公路監理機關
      辦理登記，道路交通安全規則第23條第1 項定有明文，再
      依公路監理電腦系統車輛車籍及駕駛人駕籍增設「通信地
      址」（99年2月23 日修正為「住居所或就業處所」）欄位
      作業注意事項第 1條規定：「車主、駕駛人依規定向公路
      監理機關申領之車輛牌照、駕駛執照，係以戶籍住所為登
      記地址；基於社會現況及便民原則，並因應車主、駕駛人
      需要，於公路監理電腦系統車籍及駕籍檔中增列通信地址
      （99年2月23 日修正為『住居所或就業處所』），以利公
      路監理機關各項通知單之寄達，特訂定本注意事項」；另
      第6條規定：「公路監理機關受理車主、駕駛人申請增設
      『通信地址』後，應立即登載於公路監理電腦系統之車籍
      及駕籍檔中；爾後各項便民服務之通知事項及汽車燃料使
      用費繳款通知、汽車使用牌照稅繳款通知及違規通知單、
      裁決書之送達，皆以通信地址寄發」。是以車主既向監理
      單位申請增設通信地址，監理單位就車輛相關事項通知書
      之送達，除法律另有規定外，均應包含在內，警察機關或
      其他單位就與車輛相關文書之寄送，亦應本此通信地址陳
      報之立法目的為之，而上開通信地址之陳報，本就係陳報
      人變更送達地址，以利收受各項與車輛有關通知書之負責
      表現，是若車主或駕駛人有申請增設「通信地址」時，即
      應依新址送達，始為合法送達。是車主或駕駛人經公路監
      理機關詳加說明後，申請增設「通信地址」、「住居所或
      就業處所」後，則寄送補繳通行費之通知、舉發通知單及
      裁決書時，自難課以公路監理機關另行訪查其實際居所何
      在之責，應由車主或駕駛人自行承擔本人未能親自收受上
      開補繳通知單、舉發通知單及裁決書之不利益。查異議人
      原設籍於臺南市○○區○○路212號12 樓之27，於89年12
      月13日遷入臺北縣汐止市○○街l10 巷97弄4 之2 號12樓
      ，復於90年11月21日變更住所設籍於臺北縣汐止市○○街
      l10 巷97弄4 之2 號11樓，末於95年3 月7 日變更住所設
      籍於臺北市○○區○○街44之1 號3 樓；異議人另於94年
      6 月17日以書面向臺北區監理所申辦通信地址登記為臺北
      縣板橋市○○街235 巷3 號4 樓，且至100 年4 月25日止
      該通信地址尚未經異議人辦理異動或註銷，此有臺北市中
      正區戶政事務所100年5月11日北市正戶資字第1003036570
      0號函暨異議人羅文綺之戶籍謄本資料2份、交通部臺灣區
      ○道高速公路局樹林收費站100年3月21日高樹稽字第1000
      000364號函、汽車異動歷史查詢、公路監理資訊系統資料
      等附卷可稽。是公路監理機關於異議人申請增設通信地址
      為臺北縣板橋市○○街235 巷3 號4 樓，並完成登記在案
      後，自應向該通信地址寄送相關之繳費通知、舉發單及裁
      決書，始為合法送達，始能期待受通知人受合法送達。
（三）本件通行費催繳通知單，經高速公路局委託遠通公司交付
      郵政機關於99年6月15 日寄送至異議人之通信地址即臺北
      縣板橋市○○街235巷3號4 樓，因當場未獲會晤本人，亦
      無受領文書之同居人、受雇人或應送達處所之接收郵件人
      員，乃寄存於當地之板橋江翠郵局，並製作通知書2 份，
      1份黏貼於應受送達人門首，另1份置於應送達處所信箱適
      當位置，以為送達等情，此有高速公路局委託遠通電收公
      司辦理電子收費業務送達證書在卷可佐，本件通行費催繳
      通知單已依行政程序法第74條合法送達予異議人，參照前
      揭所述，已於99年6月15 日發生合法送達之效力，又本件
      之公警局交字第ZFP054523 號舉發單於99年8月2日亦因當
      場未獲會晤本人，亦無受領文書之同居人、受雇人或應送
      達處所之接收郵件人員，乃均寄存於當地之板橋江翠郵局
      ，並均有製作通知書2份，1份黏貼於應受送達人門首，另
      1 份置於應送達處所信箱適當位置，以為送達，並於99年
      8月2日發生合法送達效力，此亦有內政部警政署國道公路
      警察局送達證書在卷可憑；然舉發機關嗣後卻於99年11月
      8日將基監字第裁42-ZFP054523 號裁決書寄送於異議人之
      戶籍地址臺北市○○區○○街44之1號3樓，並以寄存送達
      之方式為之而於當日生效，卻未向異議人所增設之通信地
      址處送達，依前所述，異議人既已向公路監理機關為「通
      信地址」之登記，即可視為住所，舉發機關即不得再拘泥
      於戶籍地址為寄送，而令異議人負擔戶籍地址不能送達之
      不利益，是以本件裁決書之寄送難謂已合法送達而對異議
      人發生效力，法定20日之異議期間亦無從起算，故異議人
      縱遲於100年3月4 日始提起申訴，同年4月20 日始具狀提
      起聲明異議，亦無可謂已逾越法定異議期間而有程序不合
      法失權之事由。
五、綜上所述，本案裁決書既未合法送達於受處分人，自無從對
    受處分人發生效力，則原處分機關遽以受處分人已合法收受
    裁決書，而依道路交通管理處罰條例第27條第1 項裁處受處
    分人罰鍰4500元，實有未洽。異議人辯稱原處分機關之送達
    程序有誤等語，為有理由。原處分機關之裁處程序既有前揭
    違誤，為保障受處分人之權益，自應由本院將原處分撤銷，
    退由原處分機關另退回原處分機關重新踐行送達程序，始為
    適法。至於異議人前開汽車行駛於應繳費之公路不依規定繳
    費之行為，未依規定扣款，經通知補繳欠費仍逾期未繳，經
    舉發罰鍰部分並非不罰，而係應另待本院裁定確定後再由原
    處分機關為適當之裁處，故不另為不罰之諭知，附此敘明。
六、依道路交通案件處理辦法第19條，裁定如主文。
中    華    民    國   100    年     8    月    10    日
                  交通法庭法  官  鄭昱仁
上正本證明與原本無異。
如不服本裁定，應於裁定送達後5日內向本院提出抗告狀。
                          書記官  葉宜玲
中    華    民    國   100    年     8    月    10    日